臺灣新竹地方法院刑事判決　　　　　　　　　　　　　　九十年度訴字第一四四號
　　公　訴　人　臺灣新竹地方法院檢察署檢察官
　　被　　　告　甲○○
　　選任辯護人　李文傑
　　　　　　　　林建鼎
右列被告因違反稅捐稽徵法等案件，經檢察官提起公訴（八十八年度偵字第二四二號
），本院判決如左：
    主  文
甲○○係商業負責人，連續以明知不實之事項，而填製會計憑證，處有期徒刑伍月。
如易科罰金，以佰元折算壹日。
    事  實
一、甲○○係設於新竹市○○街三百十一巷二十弄十六號一樓處之豊泉營造有限公司
    （以下簡稱豊泉公司）之實際經營者，亦係商業會計法上之負責人，緣其所經營
    負責之豊泉公司，於民國八十四年間，出借營造廠牌照予華領企業有限公司（以
    下簡稱華領公司），使華領公司得以持之參與空軍工程競標，是豊泉公司名義上
    雖為空軍第二後勤指揮部之品管呎碼量測室整新工程（工程總價為新臺幣《下同
    》三百四十二萬五千元《含稅》）及空軍第八七四二部隊之拖車班整修工程（工
    程總價為四十五萬九千元《含稅》）之契約承攬人，惟實際上均係由華領公司承
    作上揭二項工程而為實際承攬施作人，豊泉公司並未實際承作上開二工程，甲○
    ○明知上情，仍基於製作不實會計憑證及幫助納稅義務人華領公司逃漏營業稅之
    概括犯意，自八十四年六月三十日起至八十五年二月間止，明知並未實際承作上
    開二工程，竟囑由不知情之不詳姓名年籍之成年員工虛開如附表編號一所示之業
    務上登載不實之會計憑證即統一發票五紙，金額共計三百八十八萬四千元，交予
    空軍第二後勤指揮部及空軍第八七四二部隊等單位，並於如附表編號二所示時間
    向華領公司抽取如附表編號二所示之工程總價百分之五之價金共計十九萬四千二
    百元充作借牌費，而以此不正當方法幫助實際營業行為人華領公司逃漏營業稅計
    十八萬四千九百五十二元。且其明知無上揭營業行為交易之事實，卻虛進取得中
    、下游包商開予豊泉公司共計總金額為一百二十五萬一百四十二元之發票，並將
    該不實憑證之發票金額囑由不知情之不知名之成年會計記入帳冊內，並據以持向
    稅捐稽徵處申報扣抵，作為虛進扣抵進項稅額，足以生損害於稅損稽徵機關課征
    稅捐之公平及正確性。
二、案經新竹市稅捐稽徵處移送臺灣新竹地方法院檢察署檢察官偵查起訴。
    理  由
一、訊據被告甲○○固坦承其為豊泉公司之實際負責人，有以該公司名義競標如事實
    欄所述之二工程及開立如附表編號一所示之統一發票，且收受華領公司所交付共
    計十九萬四千二百元之費用，並將中下游之包商所交付之發票整理後交給會計去
    記帳等事實，惟矢口否認有何違反稅捐稽徵法及商業會計法之犯行，辯稱：該二
    件工程是由伊等和華領公司合夥，由華領公司負責，伊等配合，伊有在工程承作
    期間過去幫華領公司做柏油、水泥，而自華領公司所領得的錢是管理費，並不是
    借牌費云云。經查（一）上開以豊泉公司名義所投標之工程實際上係被告將豊泉
    公司之牌照借給華領公司，由華領公司以豊泉公司名義參與競標，標得工程後實
    際上係由華領公司承作，並由華領公司再發包中、下游廠商施作，被告明知豊泉
    公司並未實際承作上揭工程，仍囑由不知情員工虛偽開立如附表編號一所示之會
    計憑證即統一發票五紙，以幫助華領公司逃漏營業稅共計十八萬四千九百五十二
    元，其後並將華領公司所交付由中、下游廠商所開立給華領公司惟買受人欄係載
    明為豊泉公司之統一發票，持交囑不知情之會計在帳冊上記載並據以持向稅捐稽
    徵處申報扣抵，作為虛進扣抵進項稅額，被告並向華領公司拿取如附表編號二所
    示之工程總價百分之五之費用充作借牌費等事實，業據證人即華領公司會計何淑
    貞於新竹市調查站受訊問時證稱：（問：八十七年二月二十五日扣押物○○一—
    五內載「７／８牌費0000000／２５牌費１０６２８５」係支付何人？）
    （答：）上述工程係借用豊泉營造股份有限公司之牌照，並支付上述借牌費之紀
    錄，該工程實際上由科見、大立、榮章水電、年曉下包商承作，並向華領公司逐
    期請領工程款，該工程總價為三百四十二萬五千元。（問：扣押物○○一—六內
    載「６／0000000牌費」代表意義為何？）（答：）上述係華領公司借用
    豊泉營造之牌照得標「拖車班整修工程」，支付借牌費之紀錄，上述工程總金額
    為四十五萬九千元，下包商亦由華領公司自行找尋，下包商逐期向華領公司請領
    工程款等語綦詳，及經證人乙○○於偵訊時證述稱：本案係從華領公司母案查到
    豊泉公司未實際承作，是由華領公司承作，豊泉公司借牌給華領公司，是幫助華
    領公司逃漏稅捐等語，及於本院調查時到庭結證稱：因為工程總價內就已將營業
    稅包括在內，因此需先將工程總價除以一點零五以後得出未完稅之工程總價後，
    再將該價額乘以百分之五就是應繳之營業稅額，本件華領公司所逃漏稅捐額是十
    八萬四千九百五十二元，而根據實質課稅原則，必須由納稅義務人來繳稅，本案
    的工程既然是由華領公司承作，那納稅義務人應是華領公司，他們借牌來承攬工
    程，導致未繳稅，就有逃漏稅之問題等語明確，並有品管呎碼量測室整新工程契
    約一份、拖車班整修工程契約一份、財政部七十九年八月三十日台財字第七八○
    四五八四六一號函一份、如附表編號二所示之牌費轉帳傳票四紙、登載如附表編
    號二所示牌費之華領公司帳冊、營利事業設立登記查簽表一份、豊泉公司營利事
    業登記資料一份、稅捐稽徵處查緝小組簽呈一份（附於八十八年度偵字第二四二
    號偵查卷宗第九十八頁）、品管室工程各下包開立發票明細表一份、豊泉公司虛
    進銷項明細表一份、豊泉公司所虛偽開立如附表編號一所示之統一發票五紙、空
    軍第二後勤指揮部品管呎碼量測室整新工程帳冊一份、什項工程帳冊一份、中下
    游包商所開立買受人為豊泉公司之統一發票九紙及明細表一份、營繕工程結算驗
    收證明書二份、豊泉公司營造業登記證書一份、新竹市營利事業登記證一份及經
    濟部公司執照一份等附卷足稽，而華領公司亦因未依規定開立發票予實際出包人
    ，而開立發票予借牌廠商等，計跳開發票六百二十二萬三千零十二元，致未依規
    定給予憑證，其餘六千五百三十一萬四千九百八十八元（含稅）漏未開立發票而
    逃漏稅，遭新竹市稅捐稽徵處處分應補繳營業稅三百十一萬零二百三十八元（其
    中包括豊泉公司部分之十八萬四千九百五十二元），及處罰鍰一千一百零二萬八
    千二百三十元等情，亦有該處八七新市稅法字第八七○一八○四五號處分書一份
    附卷足憑，復為被告所不否認確曾收受華領公司所交付如附表編號二所示共計十
    九萬四千二百元之費用，且開立如附表編號一所示之統一發票交予空軍第八七四
    二部隊等，並虛進取得中下游包商所開立予華領公司之統一發票後，委由不知情
    之會計記入帳冊內等情。（二）雖被告以上揭情詞置辯，然被告於歷次偵、審時
    均無法提供任何其所負責之豊泉公司係和華領公司合夥而共同標取並承作上開二
    工程之任何具體證據資料供法院調查以實其說，而對華領公司和豊泉公司間就所
    賺取之工程利潤如何分配、施工期間如何分工、如有施作不實導致之賠償責任如
    何歸屬等重要細節內容，亦無任何書面文件資料或口頭約定內容，且觀上揭空軍
    第二後勤指揮部之品管呎碼量測室整新工程之總金額高達三百四十二萬五千元，
    然辯稱華領公司及豊泉公司係具合夥關係之被告卻對雙方如何合作、分工、分配
    利潤等細節均無法詳述，並提供證據資料以供調查，顯已屬有違常情；且被告於
    本院九十年六月二十七日調查時亦自承：伊與華領公司是好朋友，基於幫忙之意
    ，才開發票給他。這二個工程是華領公司在主導，資金也是華領公司出的，下游
    廠商也是華領公司找的等情，及於本院九十一年二月八日審理時供稱：當時係以
    公司名義去標工程，伊有過去幫忙，不過是以個人名義等語，足見被告所辯豊泉
    公司和華領公司係共同合夥承攬上開二工程一節確屬虛妄而不足採信。而豊泉公
    司登記之營業項目為土木業及建築工程業務，而被告係身為該公司之負責人，自
    應詳知如豊泉公司並未實際承作工程，自不應將牌照借由他人去投標，再收取報
    酬，否則政府又豈需要求企業於設立時需為登記？又豈需於工程招標時詳定投標
    規則？是以被告所辯不知如此是違法云云，亦難憑採。而被告不惟虛偽開立如附
    表編號一所示之會計憑證即統一發票交予華領公司，使華領公司得以逃漏營業稅
    捐，且虛進取得中下游包商所開立之統一發票後，雖明知該統一發票係不實之進
    項憑證，仍委由不知情之會計將之記入帳冊內，並據以持向稅捐機關申報扣抵，
    作為虛進扣抵進項稅額，是其所為自均足以生損害於稅捐稽徵之正確性及國家之
    稅收，本件事證明確，被告上揭犯行均堪以認定，應予依法論科。
二、查被告甲○○為豊泉公司之實際經營者，係商業會計法規定之商業負責人，又統
    一發票為商業登記法上所稱之商業會計憑證，而被告交付如附表編號一所示之會
    計憑證即統一發票予華領公司，而以此不正當方法幫助華領公司逃漏營業稅捐，
    核其此部分所為係犯商業會計法第七十一條第一款前段之填製不實會計憑證罪及
    稅捐稽徵法第四十三條第一項之罪。又被告自華領公司處取得中下游包商所開給
    華領公司之買受人為豊泉公司之不實統一發票後，作為進項憑證申報，是其此部
    分所為係犯商業會計法第七十一條第一款後段之不實記載帳冊罪。又被告利用不
    知情之會計及員工填製不實之會計憑證即統一發票、帳冊等，為上開犯行之間接
    正犯。又被告所犯多次以明知不實之事項而填製會計憑證即統一發票及多次不實
    記載帳冊、多次幫助他人逃漏稅捐之犯行，均時間緊接，罪名與構成要件相同，
    顯均係基於概括犯意而為之，應各依連續犯之規定各論以一罪，並依法各加重其
    刑。又其所犯上開以明知不實之事項而填製會計憑證罪及幫助他人逃漏稅捐罪間
    具有方法結果之牽連關係，應依刑法第五十五條規定，從一重之商業會計法第七
    十一條第一款前段處斷。又被告所犯之填製不實會計憑證罪與不實記入帳冊罪間
    ，亦具有方法結果之牽連關係，依刑法第五十五條之規定，應從情節較重之填製
    不實會計憑證罪論處。又公訴意旨雖認被告另涉犯有違反稅捐稽徵法第四十一條
    之逃漏稅捐罪，然此已為被告堅決否認在卷，且前開工程帳載有關進銷項資料分
    析，品管呎碼量測室整新工程銷項總金額為三百二十六萬一千九百零五元，其材
    料進項金額共八十六萬七千四百六十八元（不含工資及工程費用二百十二萬三千
    一百九十八元），拖車班整修工程因其工程未細分成本，工程成本列計於雜項內
    ，其雜項工程總銷項五百八十七萬二千七百五十二元，其材料總進項金額共四百
    三十四萬三千三百十九元（不含工資及工程費用二十八萬九千七百七十一元），
    依銷項比率計算，則其拖車班整修工程進項金額為三十二萬三千一百四十三元，
    雖該二工程涉嫌虛進扣抵營業稅之部分未逾其虛銷開立發票，惟仍涉嫌幫助他人
    以不正當方法逃漏稅捐等情，亦有新竹市稅捐稽徵處查緝小組八十七年八月二十
    六日簽呈一份在卷足參，足見被告所任負責人之豊泉公司就此尚無逃漏稅捐之問
    題，本為被告此部分無罪之諭知，惟因公訴人認此部分和上揭有罪部分應成立想
    像競合犯之裁判上一罪關係，爰不另為無罪之諭知，附此敘明。又被告行為後，
    刑法第四十一條業於九十年一月四日修正為「犯最重本刑為五年以下有期徒刑以
    下之刑之罪，而受六月以下有期徒刑或拘役之宣告，因身體、教育、職業、家庭
    之關係或其他正當事由，執行顯有困難者，得以一元以上三元以下折算一日，易
    科罰金。但確因不執行所宣告之刑，難收矯正之效或難以維持法秩序者，不在此
    限。」、「併合處罰之數罪，均有前項情形，其應執行之刑逾六月者，亦同。」
    ，並於同年月十日公布施行，於同年月十二日生效，是被告犯罪後法律已有變更
    ，比較新舊法之結果，以新法有利於被告，依刑法第二條第一項前段之規定，應
    適用最有利於被告之新法，即裁判時之刑法第四十一條第一項前段之規定，併此
    敘明。爰審酌被告出借豊泉公司之牌照供華領公司參與工程之競標，再以虛偽不
    實之會計憑證即統一發票幫助華領公司逃漏稅捐，且收取牌費之不法利益，復以
    所取得之發票製作不實之帳冊，據以申報扣抵，紊亂稅捐稽徵之正確性，及被告
    犯罪之動機、目的、手段、所生危害程度、所得利益及犯罪後一再飾詞辯解等一
    切情狀，量處如主文所示之刑，並諭知易科罰金之折算標準，以資懲儆。
據上論斷，應依刑事訴訟法第二百九十九條第一項前段，稅捐稽徵法第四十一條、第
四十三條第一項，商業會計法第七十一條第一款，刑法第十一條前段、第二條第一項
前段、第五十六條、第五十五條、第四十一條第一項前段，罰金罰鍰提高標準條例第
一條前段、第二條，判決如主文。
本案經檢察官吳金棟到庭執行職務。
中      華      民      國      九十一年      二    月      二十二      日
                                  臺灣新竹地方法院刑事第二庭
                                        法  官    楊  惠  芬
右正本證明與原本無異。
如不服本判決，應於判決送達後十日內向本院提出上訴狀( 應附繕本 )，上訴於
臺灣高等法院。
                                         書記官    吳  鈺  敏
中      華      民      國      九十一年      二    月      二十二      日
附表編號一：豊泉公司所開立之發票
┌──────┬────────┬─────────┬─────────┐
│日期        │買    受    人  │項              目│金額（新臺幣）    │
├──────┼────────┼─────────┼─────────┤
│八十四年六月│空軍第二後勤指揮│品管呎碼量測室整修│一百二十九萬九千三│
│二十八日    │部              │工程              │百十元            │
├──────┼────────┼─────────┼─────────┤
│八十四年六月│空軍八七四二部隊│拖車班整修工程尾款│十一萬九千三百二十│
│三十日      │                │                  │三元              │
├──────┼────────┼─────────┼─────────┤
│八十四年八月│仝右            │拖車班整修工程    │三十三萬九千六百七│
│二十八日    │                │                  │十七元            │
├──────┼────────┼─────────┼─────────┤
│八十四年十一│空軍第二後勤指揮│品管呎碼量測室整修│一百五十三萬六千五│
│月          │部              │工程第二次價款    │百零三元          │
├──────┼────────┼─────────┼─────────┤
│八十五年二月│仝右            │品管呎碼量測室整修│五十八萬九千一百八│
│六日        │                │工程尾款          │十七元            │
├──────┴────────┴─────────┴─────────┤
│                                            合計：三百八十八萬零四千元│
└───────────────────────────────────┘
附表編號二：被告自華領公司所收取借牌費之明細表
┌───────────┬─────┬──────────┐
│日期                  │項目      │金額                │
├───────────┼─────┼──────────┤
│八十四年六月二十八日  │拖車班牌費│二萬二千九百五十元  │
├───────────┼─────┼──────────┤
│八十四年七月八日      │品管室牌費│六萬四千九百六十六元│
├───────────┼─────┼──────────┤
│八十五年一月五日      │品管室牌費│七萬六千八百二十五元│
├───────────┼─────┼──────────┤
│八十五年二月二十九日  │品管室牌費│二萬九千四百五十九元│
├───────────┴─────┴──────────┤
│                                    合計十九萬四千二百元│
└────────────────────────────┘
附錄本案論罪科刑法條全文：
稅捐稽徵法第四十一條：
納稅義務人以詐術或其他不正當方法逃漏稅捐者，處五年以下有期徒刑、拘役或科或
併科新臺幣六萬元以下罰金。
稅捐稽徵法第四十三條第一項：
教唆或幫助犯第四十一條或第四十二條之罪者，處三年以下有期徒刑、拘役、或科一
千元以下罰金。
商業會計法第七十一條第一款：
商業負責人、主辦及經辦會計人員或依法受託代他人處理會計事務之人員有左列情事
之一者，處五年以下有期徒刑、拘役或科或併科新台幣十五萬元以下罰金：
  一  以明知為不實之事項，而填製會計憑證或記入帳冊者。
